臺灣臺南地方法院刑事判決
110年度金訴字第410號
公  訴  人  臺灣臺南地方檢察署檢察官
被      告  楊承信




上列被告因詐欺等案件，經檢察官提起公訴（110年度偵字第176
76號），被告於本院準備程序就被訴事實為有罪陳述，經本院合
議庭裁定改由受命法官獨任進行簡式審判程序，判決如下：
    主  文
楊承信犯三人以上共同冒用公務員名義詐欺取財罪，處有期徒刑
壹年貳月。 
未扣案之犯罪所得新臺幣貳萬肆仟元沒收，於全部或一部不能沒
收或不宜執行沒收時，追徵其價額。
    事  實
一、楊承信前於民國110年6月間，經真實姓名及年籍不詳、通訊
    軟體「Telegram」暱稱「七匹狼」之人（下稱「七匹狼」）
    告知如代為拿取包裹、提領並交付款項，即可獲得報酬後，
    雖預見其所拿取之物或提領之款項極可能為詐欺犯罪所得，
    且甚有可能因其提領、轉交款項之行為造成金流斷點而掩飾
    、隱匿詐欺犯罪所得之去向及所在，竟猶不顧於此，與「七
    匹狼」、該詐騙集團其餘成員基於3人以上共同冒用公務員
    名義詐欺取財、非法由自動付款設備取財及洗錢之犯意聯絡
    ，先由該詐騙集團中不詳成員假冒警察、檢察官，於110年6
    月9日15時許起陸續撥打電話予馬潘檜，佯稱馬潘檜涉及洗
    錢及其他刑事案件，須依指示辦理云云，致馬潘檜誤信為真
    ，依指示於同日15時後之下午某時，將己有之中華郵政股份
    有限公司臺南東寧路郵局帳號000-0000000-0000000號帳戶
    （下稱郵局帳戶）之提款卡及寫有姓名之白紙包妥後置放在
    位於臺南市北區小東路307巷96弄之公園內；楊承信則依該
    詐騙集團內不詳成員之電話指派，於馬潘檜放置包裹後旋即
    拿取上開資料，並於詐騙集團不詳成員在同日20時許以電話
    向馬潘檜確認提款卡密碼後，依「七匹狼」之指派於附表所
    示之時間，在附表所示之地點將上開提款卡插入該處之自動
    櫃員機，並輸入「七匹狼」告知之密碼而冒充為有權提款之
    人，以此不正方法接續提領馬潘檜郵局帳戶內如附表所示之
    款項得逞，復於提領後將所領得之款項扣除後述報酬，依「
    七匹狼」要求放置於附近之廁所內，俾「七匹狼」其後自行
    或派員前往拿取。楊承信即以上開分工方式，與「七匹狼」
    、該詐騙集團其餘成員共同冒用公務員名義向馬潘檜詐取財
    物，並共同以不正方法提領馬潘檜郵局帳戶內之款項得逞，
    同時藉此層層轉交之方式共同掩飾、隱匿此等詐欺犯罪所得
    之去向及所在，楊承信憑此已獲取共新臺幣（下同）24,000
    元之報酬。　    
二、案經臺南市政府警察局第五分局報告臺灣臺南地方檢察署檢
    察官偵查起訴。
    理  由
一、按本件被告楊承信所犯為死刑、無期徒刑、最輕本刑3年以
    上有期徒刑以外之罪，亦非高等法院管轄之第一審案件，其
    於準備程序就被訴事實為有罪陳述，經告知簡式審判程序之
    旨，並聽取檢察官及被告之意見後，本院合議庭依刑事訴訟
    法第273條之1第1項規定裁定進行簡式審判程序，是本案之
    證據調查，依同法第273條之2規定，不受同法第159條第1項
    、第161條之2、第161條之3、第163條之1，及第164條至第1
    70條所規定證據能力認定及調查方式之限制，合先敘明。
二、認定本件犯罪事實之證據及理由：
　㈠上開犯罪事實，業據被告於警詢、偵查、本院準備程序及審
    理中均坦承不諱，並經證人即被害人馬潘檜於警詢中證述遭
    詐騙之過程明確（警卷第9至13頁），且有被告提款時之監
    視器錄影畫面擷取照片、被告到案時之全身照片、被害人郵
    局帳戶之存摺封面及內頁影本、中華郵政股份有限公司客戶
    歷史交易清單在卷可稽（警卷第15至19頁、第21頁、第23頁
    、第25頁），堪認被告任意性之自白確與事實相符，堪以採
    信。
　㈡又詐騙集團利用電話或通訊軟體而假冒公務員進行詐欺犯罪
    ，並指派俗稱「車手」之人提領並轉交款項以取得犯罪所得
    ，同時造成金流斷點而掩飾、隱匿此等犯罪所得之去向及所
    在，藉此層層規避執法人員查緝等事例，已在平面、電子媒
    體經常報導，且經警察、金融、稅務機關在各公共場所張貼
    防騙文宣廣為宣導，是上情應已為社會大眾所共知。故如刻
    意支付對價委由他人以隱蔽方法代為領取包裹、提領及轉交
    款項，顯係有意隱匿而不願自行出面提款，受託取款者就該
    等款項可能係詐欺集團犯罪之不法所得，當亦有合理之預期
    ；基此，苟見他人以不合社會經濟生活常態之方式要求代為
    提領、轉交不明款項，衡情當知渠等係在從事詐欺等與財產
    有關之犯罪，並藉此掩飾、隱匿此等犯罪所得之去向及所在
    等節，均為大眾週知之事實。查被告依不詳人士及「七匹狼
    」指示拿取包裹、提領款項時，已係年滿24歲之成年人，其
    心智已然成熟，具有一般之智識程度及相當之社會生活經驗
    ，對於上開各情自無不知之理。且被告與「七匹狼」等人均
    素不相識亦未曾見面，本不具任何信任基礎，竟僅須從事甚
    為容易之取物、提款行為即可輕易賺取報酬，顯屬可疑；被
    告於警詢、偵查中復均自承「七匹狼」係要求其將領得之款
    項持往附近百貨公司或廟宇之廁所放置等語（參警卷第6頁
    ，偵卷第33頁），更非一般會計或財務工作之常態，堪信被
    告為前開行為時，對於其所為應係詐欺等犯罪，且甚有可能
    因此造成金流斷點而掩飾、隱匿此等犯罪所得之去向及所在
    等情，當已有相當之認識。而被告既已預見上開情形，竟僅
    為賺取報酬，仍依身分不詳之某詐騙集團成員及「七匹狼」
    指示，代為拿取被害人遭該詐騙集團冒用公務員名義詐取之
    提款卡（包裹）、提領並轉交相關款項而實施相關構成要件
    行為，堪信被告主觀上具有3人以上共同冒用公務員名義詐
    欺取財、非法由自動付款設備取財及洗錢之不確定故意，其
    所為即係以自己犯罪之意思，共同參與上開犯行至明。
　㈢另以電話或通訊軟體進行詐騙之犯罪型態，自對被害人施行
    詐術、由車手提領及轉交款項、取贓分贓等各階段，乃需由
    多人縝密分工方能完成之犯罪型態，通常參與人數眾多，分
    工亦甚為細密等事態，同為大眾所週知，且相關詐騙集團犯
    罪遭查獲之案例，亦常見於新聞、媒體之報導；依前述被告
    之智識程度、生活經驗，對上情當亦有充分之認識。參以本
    件除被告、「七匹狼」、指示被告領取包裹之不詳人士外，
    尚有向被害人施行詐術之人等其他詐騙集團成員，客觀上該
    集團之人數自已達3人以上，益徵被告顯可知該詐騙集團分
    工細密，已具備3人以上之結構，其猶聽從指示參與上開行
    為以獲取報酬，主觀上亦有3人以上共同詐欺取財之故意無
    疑。
　㈣綜上所述，本件事證明確，被告上開犯行洵堪認定，應予依
    法論科。
三、論罪科刑：
  ㈠按行為人如意圖掩飾或隱匿特定犯罪所得來源，而將特定犯
    罪所得直接消費處分，或移轉交予其他共同正犯予以隱匿，
    甚或交由共同正犯以虛假交易外觀掩飾不法金流移動，依新
    法（105年12月28日修正公布、106年6月28日生效施行之洗
    錢防制法）規定，皆已侵害新法之保護法益，係屬新法第2
    條第1或2款之洗錢行為，尚難單純以不罰之犯罪後處分贓物
    行為視之。又倘能證明洗錢行為之對象，係屬前置之特定犯
    罪所得，即應逕依一般洗錢罪論處，自無適用特殊洗錢罪之
    餘地（最高法院110年度臺上字第2080號判決意旨參照）。
    次按刑法第339條之2第1項之以不正方法由自動付款設備取
    得他人之物罪，所謂不正方法，係泛指一切不正當之方法，
    並不以施用詐術為限，如以強暴、脅迫、詐欺、竊盜或侵占
    等方式取得他人之提款卡及密碼，再冒充本人由自動提款設
    備取得他人之物，或以偽造他人之提款卡由自動付款設備取
    得他人之物等，均屬之（最高法院108年度臺上字第2123號
    判決意旨參照）。查「七匹狼」等人所屬之詐騙集團不詳成
    員實際上係以事實欄「一」所示冒用公務員名義之欺騙方式
    使被害人陷於錯誤而交付郵局帳戶之提款卡，即屬詐欺之舉
    ；被告受「七匹狼」之邀擔任該詐騙集團之提款車手，為該
    集團拿取被害人交付之包裹，自已直接參與取得詐欺所得之
    構成要件行為，應以正犯論處。被告進而冒充被害人本人提
    領上開郵局帳戶內之款項，即屬以不正方法由自動提款設備
    取得他人之財物；被告此等提領、轉交款項之行為，復已造
    成金流斷點，亦該當掩飾、隱匿詐欺犯罪所得之去向及所在
    之構成要件。故核被告所為，係犯刑法第339條之4第1項第1
    款、第2款之3人以上共同冒用公務員名義詐欺取財罪、刑法
    第339條之2第1項之非法由自動付款設備取財罪，及洗錢防
    制法第2條第2款、第14條第1項之洗錢罪。
  ㈡次按共同正犯之成立，祇須具有犯意之聯絡，行為之分擔，
    既不問犯罪動機起於何人，亦不必每一階段犯行，均經參與
    ；共同正犯間，非僅就其自己實施之行為負其責任，並在犯
    意聯絡之範圍內，對於他共同正犯所實施之行為，亦應共同
    負責（最高法院109年度臺上字第1603號判決意旨參照）。
    共同正犯之意思聯絡，原不以數人間直接發生者為限，縱有
    間接之聯絡者，亦包括在內（最高法院109年度臺上字第232
    8號判決意旨參照）。共同實行犯罪行為之人，在合同意思
    範圍內，各自分擔犯罪行為之一部，相互利用他人之行為，
    以達其犯罪之目的者，即應對於全部所發生之結果共同負責
    ；且共同正犯不限於事前有協定，即僅於行為當時有共同犯
    意之聯絡者亦屬之，且表示之方法，不以明示通謀為必要，
    即相互間有默示之合致亦無不可（最高法院103年度臺上字
    第2335號判決意旨參照）。查被告違犯上開犯行時，縱僅曾
    拿取被害人放置之包裹、持提款卡領款後轉放至「七匹狼」
    指定之地點，藉此獲取報酬，然被告主觀上應已預見自己所
    為係為詐騙集團收取、提領犯罪所得及隱匿詐欺所得之去向
    及所在，有如前述，足認被告與「七匹狼」及所屬詐騙集團
    其餘成員之間，均有3人以上共同冒用公務員名義詐欺取財
    、非法由自動付款設備取財及洗錢之直接或間接之犯意聯絡
    ，且係以自己犯罪之意思參與本案，自應就其與前述詐騙集
    團成員各自分工而共同違犯之上開犯行均共同負責；是被告
    與前述詐騙集團成員就3人以上共同冒用公務員名義詐欺取
    財、非法由自動付款設備取財及洗錢之犯行，均有犯意之聯
    絡及行為之分擔，均應論以共同正犯。
  ㈢又本件並非被告在「七匹狼」等人所屬詐騙集團組織內所為
    之犯行中最先繫屬於法院之案件，且被告所涉參與犯罪組織
    罪嫌亦先經臺灣臺中地方檢察署檢察官以110年度偵字第264
    58號提起公訴，另由臺灣臺中地方法院審理中乙情，有臺灣
    高等法院被告前案紀錄表及上開起訴書可供參佐（本院卷第
    23至24頁），故為避免過度評價，尚無從重複就其上開犯行
    再次論以參與犯罪組織罪（最高法院110年度臺上字第783號
    判決意旨參照），附此敘明。
  ㈣再被告及前述詐騙集團成員共同對被害人為上開犯行時，固
    有冒充不同公務員陸續撥打電話、實際拿取被害人交付之提
    款卡資料等不同階段之舉動，然依一般社會通念，此等舉動
    均係基於冒用公務員名義詐騙被害人之同一目的，出於同一
    犯意陸續所為，應評價為整體之1個行為；被告非法由自動
    付款設備領取被害人郵局帳戶內之款項時，亦係出於單一之
    非法領款犯意，於密切接近之時間，以相類之方式提領，在
    刑法評價上亦應視為數個舉動之接續施行，合為包括之一行
    為予以評價，屬接續犯，僅論以一罪。又被告與前述詐騙集
    團成員共同所為之上開犯行，係基於1個非法取財之意思決
    定，以3人以上共同冒用公務員名義詐欺取財、非法由自動
    付款設備取財及移轉款項之手段，達成獲取被害人財物並掩
    飾、隱匿犯罪所得之去向及所在之目的，具有行為不法之一
    部重疊關係，得評價為一行為。故被告以一行為同時觸犯加
    重詐欺取財罪、非法由自動付款設備取財罪、洗錢罪3個罪
    名，為想像競合犯，應依刑法第55條規定，從一重之刑法第
    339條之4第1項第1款、第2款之3人以上共同冒用公務員名義
    詐欺取財罪處斷。
  ㈤另按想像競合犯之處斷刑，本質上係「刑之合併」。其所謂
    從一重處斷，乃將想像競合犯組成之評價上數罪，合併為科
    刑一罪，其所對應之刑罰，亦合併其評價上數罪之數法定刑
    ，而為一個處斷刑。易言之，想像競合犯侵害數法益者皆成
    立犯罪，論罪時必須輕、重罪併舉論述，同時宣告所犯各罪
    名，包括各罪有無加重、減免其刑之情形，亦應說明論列，
    量刑時併衡酌輕罪部分量刑事由，評價始為充足，然後依刑
    法第55條前段規定「從一重處斷」，非謂對於其餘各罪可置
    而不論。因此，法院決定處斷刑時，雖以其中最重罪名之法
    定刑，做為裁量之準據，惟於裁量其輕重時，仍應將輕罪合
    併評價在內（最高法院108年度臺上字第4405、4408號判決
    意旨參照）。被告就上開犯行雖已從一重之刑法加重詐欺取
    財罪處斷，然被告於偵查及審判中均曾自白洗錢罪之犯行，
    本院於後述量刑時，仍當一併衡酌此部分合於洗錢防制法第
    16條第2項減輕事由之情形。
  ㈥爰審酌被告正值青年，猶不思戒慎行事，循正當途徑獲取穩
    定經濟收入，竟因貪圖小利，即甘為「七匹狼」等詐騙集團
    成員吸收而擔任提款車手，與該詐騙集團成員共同違犯上開
    犯行，實無足取，且被告所擔任之角色係使該詐騙集團得以
    實際獲取犯罪所得並掩飾、隱匿此等金流，使其他不法份子
    易於隱藏真實身分，減少遭查獲之風險，助長詐欺犯罪，同
    時使被害人受有財產上損害而難於追償，侵害他人財產安全
    及社會經濟秩序，殊為不該，惟念被告犯後始終坦承犯行不
    諱，表現悔意，且被告與「七匹狼」等詐騙集團共同犯案前
    尚無遭判處罪刑之刑事前案紀錄，兼衡被告於本案中之分工
    、涉案情節及對被害人造成之損害情形，暨被告自陳學歷為
    高中肄業，另案遭羈押前從事餐廳服務人員之工作，無人需
    其扶養或照顧（參本院卷第78頁）之智識程度、家庭生活狀
    況等一切情狀，量處如主文所示之刑，以示懲儆。
四、沒收部分：
　㈠被告於警詢、偵查中均自承其為上開犯行共獲得24,000元之
    報酬（參警卷第6頁，偵卷第33頁），即屬被告所有之犯罪
    所得，應依刑法第38條之1第1項前段規定宣告沒收，於全部
    或一部不能沒收或不宜執行沒收時，則應依同條第3項規定
    ，追徵其價額；惟上述沒收不影響第三人對沒收標的之權利
    或因犯罪而得行使之債權，仍得依相關法律規定辦理。
　㈡又犯洗錢防制法第14條之罪，其所移轉、變更、掩飾、隱匿
    、收受、取得、持有、使用之財物或財產上利益，沒收之，
    同法第18條第1項前段固有明文，但該條項既未規定「不問
    屬於犯罪行為人與否」，自以屬於被告所有者為限，始得依
    該條項規定沒收之。查被告違犯上開犯行時提領之款項扣除
    前述報酬後，均已放置於「七匹狼」指定之地點，俾「七匹
    狼」自行或指派他人拿取，此等款項自已非屬被告所有，無
    由依洗錢防制法第18條第1項前段規定宣告沒收。
　㈢末查被告與詐騙集團其他成員共同詐得之上開郵局帳戶提款
    卡因屬個人專屬物品，且被害人申請掛失並補發新卡片後，
    原卡片即失其功用，卡片本身之價值低微，若另外開啟執行
    程序探知上開物品之所在及價額，顯不符比例原則，而有刑
    法第38條之2第2項規定「欠缺刑法上之重要性」之情形，不
    另為沒收之諭知。  ㈡
據上論斷，應依刑事訴訟法第273條之1第1項、第299條第1項前
段，洗錢防制法第2條第2款、第14條第1項、第16條第2項，刑法
第11條、第28條、第339條之2第1項、第339條之4第1項第1款、
第2款、第55條、第38條之1第1項前段、第3項，刑法施行法第1
條之1第1項，判決如主文。
本案經檢察官謝旻霓提起公訴，檢察官董和平到庭執行職務
中　　華　　民　　國　　110 　 年　　12　　月　　2　　日
　　　　　　　　　       刑事第二庭   法　官　 蔡盈貞
以上正本證明與原本無異。
如不服本判決應於收受本判決後20日內向本院提出上訴書狀，並
應敘述具體理由。其未敘述上訴理由者，應於上訴期間屆滿後20
日內向本院補提理由書狀（均須按他造當事人之人數附繕本）「
切勿逕送上級法院」。 
　　　　　　　　　　　　　　　　　    書記官　 林耿慧　
中　　華　　民　　國　　110 　年　　12　　月　　2 　　日
附錄所犯法條：
洗錢防制法第2條
本法所稱洗錢，指下列行為：
一、意圖掩飾或隱匿特定犯罪所得來源，或使他人逃避刑事追訴
    ，而移轉或變更特定犯罪所得。
二、掩飾或隱匿特定犯罪所得之本質、來源、去向、所在、所有
    權、處分權或其他權益者。
三、收受、持有或使用他人之特定犯罪所得。

洗錢防制法第14條
有第二條各款所列洗錢行為者，處7年以下有期徒刑，併科新臺
幣5百萬元以下罰金。
前項之未遂犯罰之。
前二項情形，不得科以超過其特定犯罪所定最重本刑之刑。

刑法第339條之2
意圖為自己或第三人不法之所有，以不正方法由自動付款設備取
得他人之物者，處3年以下有期徒刑、拘役或30萬元以下罰金。
以前項方法得財產上不法之利益或使第三人得之者，亦同。
前二項之未遂犯罰之。

刑法第339條之4　
犯第339條詐欺罪而有下列情形之一者，處1年以上7年以下有期
徒刑，得併科1百萬元以下罰金：
一、冒用政府機關或公務員名義犯之。
二、三人以上共同犯之。
三、以廣播電視、電子通訊、網際網路或其他媒體等傳播工具，
    對公眾散布而犯之。
前項之未遂犯罰之。
附表：（金額均為新臺幣）    編號 提領時間 提領地點 提領金額   1 110年6月9日12時38分至41分許 臺南市○○區○○路000號永康網寮郵局 60,000元、60,000元、29,000元，共計149,000元   2 110年6月10日0時58分至1時許 苗栗縣○○市○○路000號苗栗福星（起訴書誤載為福興）郵局 60,000元、60,000元、29,000元，共計149,000元   3 110年6月11日0時37分至41分許 新竹縣○○市○○○路00號竹北郵局 60,000元、60,000元、29,000元，共計149,000元